臺灣臺南地方法院新市簡易庭民事簡易判決
109年度新簡字第622號
原      告  台新國際商業銀行股份有限公司

法定代理人  尚瑞強  
訴訟代理人  謝智翔  
            陳倩如  
被      告  黃嘉興即黃國書之繼承人


            黃佳惠即黃國書之繼承人


            黃中永  

            黃學偉  

上列當事人間請求請求分割遺產事件，經本院於民國110年1月22
日言詞辯論終結，判決如下：
    主      文
准原告代位債務人即被代位人黃月英就被繼承人黃兩全所遺坐落
臺南市○○區○○○○段○○○○○○地號土地，辦理繼承登記。
被告與被代位人黃月英就被繼承人黃兩全所遺坐落臺南市○○區○○
○○段○○○○○○地號土地准予分割，分割方法按如附表所示之應繼分
比例，分割為分別共有。
訴訟費用新臺幣參仟玖佰柒拾元，由兩造按如附表所示之比例負
擔。
    事實及理由
一、按訴狀送達後，原告不得將原訴變更或追加他訴，但請求之
    基礎事實同一者，不在此限；另該訴訟標的對於數人必須合
    一確定時，追加其原非當事人之人為當事人者，亦不在此限
    ，民事訴訟法第255條第1項第2款、第5款定有明文。本件原
    告本以黃國書為被告，並聲明請求：被代位人黃月英與被告
    黃國書就公同共有之臺南市○○區○○○○段000000地號土地（權
    利範圍：全部，下稱系爭土地）准予分割，分割方法按繼承
    比例各2分之1分割為分別共有，並准由原告代位辦理繼承登
    記。嗣查悉被繼承人黃兩全之繼承人尚有黃中永、黃學偉，
    且黃國書已於民國101年1月8日死亡，應由其子女代位繼承
    黃兩全之遺產，遂撤回就黃國書之起訴，並追加黃中永、黃
    學偉、黃嘉興、黃佳惠為被告，並變更聲明為：被代位人黃
    月英與被告等就公同共有之系爭土地准予分割，分割方法按
    附表所示之應繼分比例分割為分別共有，並准由原告代位辦
    理繼承登記。核原告所為追加被告，與原起訴被告因繼承關
    係而公同共有原告所請求分割之遺產，就訴訟標的有合一確
    定之必要，且原告請求之基礎事實同一，揆諸前揭法條之規
    定，原告所為前揭追加，與法並無不合，應予准許。
二、被告等經合法通知，無正當理由，均未於言詞辯論期日到場
    ，核無民事訴訟法第386條各款所列情形，爰依原告之聲請
    ，由其一造辯論而為判決。
三、原告起訴主張：
  ㈠被代位人即原告之債務人黃月英尚積欠原告新臺幣（下同）3
    67,103元及利息未清償。被代位人黃月英之被繼承人黃兩全
    死亡後，遺有系爭土地為遺產，被代位人黃月英與被告等均
    為其繼承人， 且尚未就系爭土地辦理繼承登記，原告為實
    現債權，欲聲請執行系爭遺產，惟因系爭遺產於未分割前屬
    全體繼承人公同共有，無法進行拍賣，上開情形顯已妨礙原
    告對債務人即被代位人黃月英財產之執行，原告為實現債權
    ，爰依民法第242條、第1151條、第1164條之規定，代位債
    務人黃月英提起本件訴訟，請求分割被繼承人黃兩全所遺留
    之系爭土地。
　㈡並聲明：如上開變更後之聲明。
四、被告等經合法通知，均未於言詞辯論期日到庭，亦未提出書
    狀為任何陳述或答辯。
五、本院得心證之理由:
  ㈠被代位人黃月英積欠原告債務367,103元及利息尚未清償，原
    告已取得本院核發之96年度促字第2937號支付命令、109年
    度司促字第118號支付命令等執行名義；被繼承人黃兩全於1
    03年8月21日死亡，其繼承人為其配偶即訴外人黃邵寶玉及
    其子女即訴外人黃國書、被代位人黃月英、被告黃中永、黃
    學偉，而黃國書早於101年1月8日死亡，其對於黃兩全遺產
    之應繼分應由其子女即被告黃嘉興、黃佳惠代位繼承，嗣黃
    邵寶玉於107年3月17日死亡，其繼承自被繼承人黃兩全之系
    爭土地之權利，由被代位人黃月英、被告黃中永、黃學偉繼
    承及被告黃嘉興、黃佳惠代位繼承，是系爭土地應由被代位
    人黃月英與被告等共同繼承而公同共有，迄今尚未辦理繼承
    登記等情，有本院109年度司促字第118號支付命令及確定證
    明書、本院96年度促字第2937號支付命令及確定證明書、土
    地登記謄本、異動索引、被繼承人黃兩全之繼承系統表、除
    戶謄本、被告等之戶籍謄本等資料在卷可稽。而被告等經合
    法通知，均未於言詞辯論期日到場爭執，亦未提出任何書狀
    作有利於己之陳述，依上開調查證據之結果，此部分事實應
    堪認定。
  ㈡按繼承人有數人時，在分割遺產前，各繼承人對於遺產全部
    為公同共有；繼承人得隨時請求分割遺產。但法律另有規定
    或契約另有訂定者，不在此限，民法第1151條、第1164條分
    別定有明文。債務人怠於行使其權利時，債權人因保全債權
    ，得以自己之名義，行使其權利，同法第242條前段亦有明
    文。債權人得予代位債務人行使之權利，並非僅以請求權為
    限，凡非專屬於債務人本身之權利，均得為之。此項代位權
    行使之範圍，就同法第243條但書規定旨趣推之，並不以保
    存行為為限，凡以權利之保存或實行為目的之一切審判上或
    審判外之行為，諸如假扣押、假處分、聲請強制執行、實行
    擔保權、催告、提起訴訟等，債權人皆得代位行使。又因繼
    承於登記前已取得不動產物權者，應經登記，始得處分其物
    權，民法第759條定有明文。而繼承人將公同共有之遺產，
    變更為分別共有，係使原公同關係消滅，另創設繼承人各按
    應有部分對遺產有所有權之新共有關係，其性質應屬分割共
    有物之處分行為，故該遺產如係不動產，繼承中一人或數人
    除經全體繼承人同意外，非先為全體繼承人之利益，辦理公
    同共有之繼承登記後，依民法第759條之規定，應不得逕行
    請求將該遺產變更為分別共有登記（最高法院85年度台上字
    第1873號判決參照）。經查：原告之債務人即被代位人黃月
    英係被繼承人黃兩全之繼承人，系爭土地為被繼承人黃兩全
    之遺產，被代位人黃月英本得隨時請求分割遺產，以供清償
    積欠原告之債務，惟被代位人黃月英怠於行使其遺產分割請
    求權，致原告之債權無法實現，原告為實現對被代位人黃月
    英之債權，代位請求被代位人黃月英與被告等就系爭土地辦
    理繼承登記，並代位債務人即被代位人黃月英行使遺產分割
    請求權，請求分割系爭土地，即屬有據。
  ㈢又共有物之分割，依共有人協議之方法行之；分割之方法不
    能協議決定，或於協議決定後因消滅時效完成經共有人拒絕
    履行者，法院得因任何共有人之請求，命為下列之分配：一
    、以原物分配於各共有人。但各共有人均受原物之分配顯有
    困難者，得將原物分配於部分共有人。二、原物分配顯有困
    難時，得變賣共有物，以價金分配於各共有人；或以原物之
    一部分分配於各共有人，他部分變賣，以價金分配於各共有
    人。此於公同共有準用之，民法第824條第1、2項、第830條
    第2項分別定有明文。而分割之方法，固可由法院自由裁量
    ，不受共有人主張之拘束，但仍應斟酌當事人之聲明，共有
    物之性質、經濟效用及全體共有人利益等，公平裁量。查系
    爭土地以原物分配於共有人，並無困難，以原物分割，由被
    告等與被代位人黃月英按如附表所示之應繼分比例分別共有
    ，應符合各共有人之利益。
六、綜上所述，原告本於代位債務人即被代位人黃月英之法律關
    係，請求就被繼承人黃兩全所遺之系爭土地辦理繼承登記，
    並請求行使分割系爭土地，准予分割為由被告等與被代位人
    黃月英按如附表所示之應繼分比例分別共有，均有理由，應
    予准許。
七、按因共有物分割、經界或其他性質上類似事件涉訟，由敗訴
    當事人負擔訴訟費用顯失公平者，法院得酌量情形，命勝訴
    之當事人負擔其一部；又法院為終局判決時，應依職權為訴
    訟費用之裁判，民事訴訟法第80條之1、第87條第1項分別定
    有明文。查代位分割遺產事件本質上並無訟爭性，乃由本院
    斟酌何種分割方案較能增進遺產之經濟效益，並兼顧兩造之
    利益，以決定適當之分割方法。本件原告代位債務人黃月英
    請求分割遺產，兩造實互蒙其利，如僅由敗訴之被告負擔，
    本院認為顯失公平，爰審酌上情及被代位人黃月英與被告之
    應繼分比例，認本件訴訟費用即第一審裁判費3,970元，應
    由兩造按如附表所示比例分擔，始為公平，併此敘明。
八、據上論結，本件原告之訴為有理由。依民事訴訟法第436條
    第2項、第385條第1項前段、第80條之1、第87條第1項，判
    決如主文。
中　　華　　民　　國　　110 　年　　2 　　月　　9 　　日
                    新市簡易庭  法  官   曾仁勇
附表：
編號 繼承人 應繼分及訴訟費用分擔比例  01 黃中永 4分之1  02 黃學偉 4分之1  03 黃嘉興 8分之1  04 黃佳惠 8分之1  05 黃月英(被代位人) 4分之1(由原告負擔) 
以上正本係照原本作成。
如不服本判決，應於判決送達後20日內，向本院提出上訴狀並表
明上訴理由，如於本判決宣示後送達前提起上訴者，應於判決送
達後20日內補提上訴理由書（須附繕本）。
如委任律師提起上訴者，應一併繳納上訴審裁判費。
中　　華　　民　　國　　110 　年　　2 　　月　　9 　　日
                                書記官  吳佩芬